【裁判字號】    97,上訴,2631
【裁判日期】    970829
【裁判案由】    違反槍砲彈藥刀械管制條例
【裁判全文】
臺灣高等法院刑事判決                97年度上訴字第2631號
上  訴  人
即  被  告  甲○○
選任辯護人  柯士斌律師
            陳惠如律師
上列上訴人因違反槍砲彈藥刀械管制條例案件，不服臺灣宜蘭地
方法院96年度訴字第591 號，中華民國97年4 月10日第一審判決
（起訴案號：臺灣宜蘭地方法院檢察署96年度偵字第3170號），
提起上訴，本院判決如下：
    主  文
上訴駁回。
    事  實
一、緣甲○○之父謝子原依「自衛槍枝管理條例」合法申請持有
    具殺傷力之美國ＷＩＮＣＨＥＮＳＴＥＲ一四○○型１２Ｇ
    ＡＵＧＥ制式霰彈槍（即獵槍）（槍枝管制編號00000
    00000號，槍身號碼一一六，槍機號碼Ｎ000000
    0號）一把、供上述槍枝使用具有殺傷力之霰彈四顆。豈料
    甲○○明知其並非上開槍、彈之合法申請持有人，且明知可
    發射子彈具有殺傷力之槍枝、可供該槍枝使用具有殺傷力之
    子彈，係經槍砲彈藥刀械管制條例所列管，非經主管機關許
    可，均不得寄藏，竟未經許可，基於寄藏可發射子彈具有殺
    傷力之槍枝、具有殺傷力子彈之犯意，自86年起，即代為藏
    放保管其父謝子所持有之前揭槍、彈，且將該槍、彈藏放於
    宜蘭縣員山鄉○○路47號或宜蘭縣宜蘭市○○路○ 段822 號
    等住處內（期間於91年10月11日該把獵槍曾遭臺灣臺中地方
    法院檢察署扣押，至94年4 月中旬始由甲○○領回）。嗣於
    96年8 月8 日晚間9 時許，甲○○持上開槍、彈前往宜蘭縣
    礁溪鄉○○○○道三十五林班地欲獵捕山豬時，為警當場查
    獲並扣得前述之槍、彈。
二、案經宜蘭縣警察局羅東分局報請臺灣宜蘭地方法院檢察署檢
    察官偵查起訴。
    理  由
一、本件被告甲○○先前於91年間因將本案之自衛槍枝送修，經
    檢察官以未經許可持有獵槍之罪名起訴，為法院判決無罪確
    定（臺灣高等法院臺中分院93年度上訴字第108 號案件），
    並由檢察官將槍枝發還被告。惟臺灣高等法院臺中分院93年
    度上訴字第108 號案件之起訴事實係「鄭其正為台北市大緯
    飛機股份有限公司負責人，並擔任籌備中之霰彈槍協會會長
    職務，因見國內乙種自衛槍枝管制鬆散，且國內停止核發乙
    種自衛槍枝證照，擁有合法證照之乙種自衛槍枝多已老舊，
    認有利可圖，竟取得甲○○同意（甲○○持有之槍枝係甲○
    ○之父謝子登記所有），利用「假報修、真走私」之借屍還
    魂方式，將原有之老舊自衛槍枝，以送國外修理之名義申請
    出口，取得內政部警政署核發之出口許可證後，復於出口送
    修報單上，除槍身號碼外，僅略填載與送修舊槍相似之制式
    新槍之單管或雙管、口徑、長短等類別型式，而於其槍枝製
    造國、製造廠商、型號較能辨識槍別等資料，則不為填明，
    將舊槍送出國外，再以每枝槍枝二百至一千二百美元不等之
    代價，購得與出口報單所載型號相符之制式新型單管或雙管
    獵槍，並另行打刻舊槍之槍號，冒充為同一槍枝送修完成進
    口，以此方式走私槍枝進口後，交予甲○○，因認被告甲○
    ○涉有槍砲彈藥刀械管制條例第8 條第4 項之未經許可，持
    有獵槍罪嫌。」，亦即該案針對被告是否持有非法進口之槍
    枝為審理，嗣經審理結果認為被告所持有者確實是其父親謝
    子原本申請持有之自衛槍枝，並不是非法進口之新槍枝，乃
    為被告無罪之判決，該案並未針對「甲○○得否合法持有其
    父親謝子之自衛槍枝」一事為起訴及審理，故上開案件之起
    訴事實與本案起訴事實並非同一，先予敘明。
二、再按被告以外之人於審判外陳述，雖不符刑事訴訟法第159
    條之1 至之4 之規定，而經當事人於審判程序同意作為證據
    ，法院審酌該言詞陳述或書面陳述作成時之情況，認為適當
    者，亦得為證據。當事人、代理人或辯護人於法院調查證據
    時，知有第159 條第1 項不得為證據之情形，而未於言詞辯
    論終結前聲明異議者，視為有前項之同意，同法第159 條之
    5 定有明文。本件被告、辯護人、檢察官於原審及本院審理
    時對於下列所述之證據資料，均不爭執其證據能力，本院審
    酌該等證據資料作成時之狀況，均無不宜作為證據情事，依
    刑事訴訟法第159 條之5 第2 項規定，自得作為證據。
三、訊據被告固坦承扣案具殺傷力之美國ＷＩＮＣＨＥＮＳＴＥ
    Ｒ一四○○型１２ＧＡＵＧＥ制式霰彈槍（即獵槍）（槍枝
    管制編號0000000000號，槍身號碼一一六，槍機
    號碼Ｎ0000000號）一把、供上述槍枝使用具有殺傷
    力之霰彈四顆均係其父親謝子依「自衛槍枝管理條例」所合
    法申請持有。其自86年起，未經警察機關許可，即代其父親
    謝子保管藏放前揭槍、彈，且將該槍、彈藏放於宜蘭縣員山
    鄉○○路47號或宜蘭縣宜蘭市○○路○ 段822 號等住處內。
    嗣於96年8 月8 日晚間9 時許，持上開槍、彈前往宜蘭縣礁
    溪鄉○○○○道三十五林班地欲獵捕山豬時，為警當場查獲
    等事實（見警卷第2 至5 頁，96年度偵字第3170號卷第6 頁
    ，96年度偵續字第55號卷第22、23頁，原審卷第16、85、86
    頁），惟矢口否認有何未經許可寄藏具有殺傷力槍彈之犯行
    。辯稱：「扣案之槍、彈是父親謝子合法持有的，後來謝子
    身體狀況不好，我便替他保管藏放，我都有按時將扣案之槍
    枝送往警局查驗、換照，警察從未告訴我不可以持有該槍、
    彈，我認為我的行為是合法的，我不知道這樣的行為違法。
    」云云，經查：
（一）扣案之美國ＷＩＮＣＨＥＮＳＴＥＲ一四○○型１２ＧＡ
      ＵＧＥ制式霰彈槍（即獵槍）（槍枝管制編號00000
      00000號，槍身號碼一一六，槍機號碼Ｎ00000
      00號）一把、霰彈四顆均係謝子依「自衛槍枝管理條例
      」所合法申請持有，且上開槍、彈送內政部警政署刑事警
      察局鑑定之結果，認為均具有殺傷力等事實，有自衛槍枝
      執照、內政部警政署刑事警察局96年9 月17日刑鑑字第09
      60134535號槍彈鑑定書各一紙在卷可稽。
（二）被告自86年起，未經警察機關許可，即代為保管藏放其父
      謝子所持有之前揭扣案槍、彈，且將該槍、彈藏放於宜蘭
      縣員山鄉○○路47號或宜蘭縣宜蘭市○○路○ 段822 號等
      住處內，嗣於96年8 月8 日晚間9 時許，被告持上開槍、
      彈，搭乘友人賴後養所駕車輛，欲前往宜蘭縣礁溪鄉○○
      ○○道三十五林班地獵捕山豬時，為警當場查獲並扣得前
      述之槍、彈之事實，亦據被告坦認不諱，核與證人賴後養
      於警詢時證述之情節相符，並有被告及謝子之戶籍查詢資
      料可佐。
（三）被告及其辯護人雖辯稱：「依『自衛槍枝管理條例』第6
      條、第7 條之規定，自衛槍枝之持有數量係以『戶』為基
      準，則每『戶』同戶之人，自得使用持有經許可之自衛槍
      枝。況一般持有自衛槍枝之家庭亦認為戶長係代表家庭申
      請自衛槍枝，故經查驗給照後，家屬當然得以持有自衛槍
      枝。本件被告與謝子係父子關係，且住於同戶，則被告持
      有登記於其父謝子名下之自衛槍枝及子彈，自不屬未經許
      可』持有槍枝及子彈，應屬合法行為。」等語。惟依「自
      衛槍枝管理條例」之規定，可知其係針對個人來審查是否
      許可其持有自衛槍枝，至於同「戶」內自衛槍枝總數之規
      定（即「自衛槍枝管理條例」第6 、7 條），其立法意旨
      係限制一「戶」之人同時持有過多之自衛槍枝，避免自衛
      槍枝橫流，影響社會治安，故由自衛槍枝管理條例第6、7
      條規定並無法推得「同戶之人中，一人經申請許可持有自
      衛槍枝後，其他人未經申請亦得合法持有該自衛槍枝」之
      結論。而政府既然僅核准發給特定人自衛槍枝執照，即係
      該特定人始得持有該槍枝，他人非經許可，自不得持有或
      寄藏該槍枝，未經許可而持有、寄藏，自應負槍砲彈藥刀
      械管制條例規定非法持有、寄藏槍枝之刑責。被告及辯護
      人前揭所辯，於法無據，自不可採。
（四）辯護人雖又辯稱：「被告係於山區務農之人，根本不懂法
      律，自從謝子身體不好後，從86年開始關於其所持有自衛
      槍枝之送驗、換照事宜，都是由被告處理，槍彈也都是由
      被告保管藏放，於歷次之查驗、換照過程中，從未有員警
      向被告表示其持有扣案之槍、彈係屬違法，且先前於88年
      間，被告因將扣案之自衛槍枝送修而為警查獲，經檢察官
      以未經許可持有獵槍之罪名起訴後，業經法院判決無罪確
      定，並由檢察官將槍枝發還被告，且本案原承辦檢察官亦
      認為被告之所為並未違法，而一度予以不起訴處分，依此
      足徵被告顯然有正當理由且無法避免『不知其持有扣案枝
      槍、彈係違法』，依刑法第16條之規定，亦應免除其刑事
      責任。」等語。惟按「除有正當理由而無法避免者外，不
      得因不知法律而免除刑事責任。但按其情節，得減輕其刑
      。」，刑法第16條定有明文，而究有無該條所定情形而合
      於得免除刑事責任者，係以行為人欠缺違法性之認識為前
      提，且其自信在客觀上有正當理由，依一般觀念，通常人
      不免有此誤認而信為正當，亦即其欠缺違法性認識「已達
      於不可避免之程度」者，始足當之，如其欠缺未達於此程
      度，其可非難性係低於通常，則僅得減輕其刑。而如何判
      斷欠缺違法性認識是否可加以避免，即應參酌行為人之社
      會地位及其個人能力，在可期待行為人運用其認識能力與
      法律倫理價值思維之範圍內，視其是否能夠意識到行為之
      不法，並且在行為人對於其行為是否涉及不法有所懷疑時
      ，行為人即負有查詢義務，不可恣意以不確實之自我判斷
      做主張。本件情形，自86年起，謝子所持有本案自衛槍枝
      之送驗、換照事宜，均係由被告持槍前往警局辦理之事實
      ，固據證人即員警陳憲忠、潘立德於原審證述明確，且有
      宜蘭縣警察局宜蘭分局96年12月20日警蘭偵字第09620182
      85號函及所附之換領自衛槍枝執照申請書在卷可稽。又被
      告先前因將本案之自衛槍枝送修為警查獲，檢察官以未經
      許可持有獵槍之罪名起訴後，經法院判決無罪確定（即前
      述之臺灣高等法院臺中分院93年度上訴字第108 號案件）
      ，並由檢察官將槍枝發還被告之事實，亦有上開判決書及
      臺灣臺中地方法院檢察署檢察官扣押（發還）物品處分命
      令附卷可佐。因此，由承辦自衛槍枝查驗、換照之員警未
      全盤瞭解「自衛槍枝管理條例」之相關規定，即採便宜行
      事之作法，任由被告代替謝子辦理自衛槍枝之查驗、換照
      事宜及檢察官曾經將本案槍枝發還被告等情觀之，足見被
      告主觀上誤認其代父保管藏放扣案之自衛槍、彈均屬合法
      行為，應非屬虛語。然依前所述，「自衛槍枝管理條例」
      規定意旨僅有申請許可之人始得合法持有自衛槍枝，其家
      屬未經許可，亦不得使用、持有、寄藏該自衛槍枝。且為
      維護社會安全，具有殺傷力之槍、彈向來為我國政府嚴加
      取締查緝之違禁物品，除了軍、憲、警、調等公務員，得
      依公務需求持有使用槍、彈外，原則上禁止任何私人持有
      具殺傷力之槍、彈，至於許可私人持有使用自衛槍枝、運
      動槍枝乃亟其例外之情形，主管機關業已訂定嚴密之管制
      規定，除已得許可之本人外，不得將自衛槍枝、運動槍枝
      借予家屬或他人使用。被告於86年間，已滿45歲，顯具有
      相當之智識程度及社會經驗，其既然知悉扣案之槍、彈係
      其父謝子所申請持有之自衛槍枝及子彈，其本人並非申請
      人，且於謝子之自衛槍枝執照上之「槍砲彈藥持有人應注
      意事項」第六點亦載明「槍枝彈藥不得借予他人使用」，
      則被告理當意識到自己保管藏放謝子所有之自衛槍枝及子
      彈恐有違法之虞，被告本有主動向主管機關查詢確認之義
      務，是被告對我國管制槍砲之相關法律規定（槍砲彈藥刀
      械管制條例、自衛槍枝管理條例）自難諉為無認識之可能
      。雖承辦自衛槍枝查驗、換照之員警未全盤瞭解「自衛槍
      枝管理條例」之相關規定，即採便宜行事之作法，任由被
      告代替謝子辦理自衛槍枝之查驗、換照事宜，且前案之承
      辦檢察官曾將本案槍枝發還被告，以致被告不知保管寄藏
      扣案之槍、彈係屬違法，然因被告本非扣案自衛槍枝、子
      彈之許可持有人，其保管、寄藏該槍、彈是否合法本有疑
      義，而前案亦未針對其保管寄藏其父親之自衛槍枝、子彈
      是否合法一事為審理，被告於保管藏放扣案槍、彈之前，
      負有主動向主管機關查詢確認之義務，迺被告並未盡此義
      務，即恣意依其自我判斷為主張，因此尚無從認為被告對
      本件寄藏扣案槍、彈犯行欠缺違法性之認識「已達於不可
      避免之程度」，被告自不得以前開理由卸免其刑責。至於
      本案前次偵查檢察官依其法律上之見解，認為被告寄藏扣
      案之槍、彈為法之所許，而為被告不起訴處分，然上開法
      律見解業經臺灣高等法院檢察署檢察長糾正認偵查未完備
      而發回續查，且前述法律見解亦與「自衛槍枝管理條例」
      之規定意旨有違，並非可採，因此仍無從依此即認為被告
      對本件寄藏扣案槍、彈犯行欠缺違法性之認識「已達於不
      可避免之程度」，被告仍不得以此一理由卸免其刑責。
（五）辯護人復以本院95年度上訴字第1762號判決亦採以「每戶
      」為基準，同戶之人有正當理由使用自衛槍枝，非未經許
      可云云。惟本院該案判決其涉案事實係該案被告將其所有
      自衛槍枝登記在其配偶名下而持有，與本件被告犯罪情節
      並不相同。且被告與其父親謝子雖設籍在同一處，實則二
      人均未住在戶籍地，謝子係住在安養院等情，亦據證人即
      員警陳憲忠於原審證述明確，本件被告另將該槍彈藏放他
      處，早已逸出謝子之持有範圍，自不得比附援引而得為有
      利於被告之認定。
（六）綜上所述，被告未經許可，寄藏具有殺傷力之獵槍及子彈
      之事證，已臻明確，其犯行堪認定，應依法論科。
四、核被告所為，係犯槍砲彈藥刀械管制條例第8 條第4 項之未
    經許可，寄藏獵槍罪（起訴書之所犯法條誤繕為同條例第8
    條第1 項）及同條例第12條第4 項之未經許可，寄藏子彈罪
    。又按寄藏與持有，均係將物置於自己實力支配之下，僅寄
    藏必先有他人之持有行為，而後始為之受寄代藏而已，故寄
    藏之受人委託代為保管，其保管之本身，亦屬持有，不過此
    之持有係受寄之當然結果。槍砲彈藥刀械管制條例既將持有
    與寄藏為分別之處罰規定，則單純之持有，固不包括寄藏，
    但寄藏之受人委託代為保管，其保管之本身所為之持有，既
    係寄藏之當然結果，法律上自宜僅就寄藏行為包括之評價，
    不宜另就持有予以論罪（最高法院74年台上字第3400號判例
    參照）。被告同時寄藏前揭具殺傷力之槍、彈，係以一行為
    觸犯上開二罪，為想像競合犯，應從較重之未經許可，寄藏
    獵槍罪處斷。又依前所述，雖難認被告對本件寄藏槍、彈犯
    行欠缺違法性之認識「已達於不可避免之程度」而得卸免其
    刑責，然被告既欠缺違法性之認識，寄藏扣案槍、彈亦非供
    作其他不法用途，主觀上復不具備惡性，依其情節，堪認其
    可責程度均甚低，爰依刑法第16條但書之規定，減輕其刑。
五、原審應依槍砲彈藥刀械管制條例第8 條第4 項、第12條第4
    項，刑法第11條前段、第16條但書、第55條、第42條第3 項
    、第74條第1 項第1 款，並審酌被告之素行、智識程度、犯
    罪之動機、目的、手段；具有殺傷力之槍枝、子彈屬於高度
    危險之物品，非經主管機關許可不得擅自寄藏，以維社會大
    眾安全，被告無故寄藏其父親謝子申請持有之自衛槍枝及子
    彈，已對社會安全造成潛在性之危險，惟於持有期間未使用
    上開槍、彈為其他對社會治安影響重大之犯罪行為；犯後復
    始終坦承寄藏槍、彈之行為，態度尚佳等一切情狀，酌情量
    處其有期徒刑一年六月，併科罰金新台幣二萬元，並就罰金
    刑部分，諭知易服勞役之折算標準。又以被告前未曾因故意
    犯罪受有期徒刑以上刑之宣告，有本院被告前案紀錄表一份
    在卷可按，本次因一時失慮，偶罹刑典，經此刑之宣告後，
    應知警惕而無再犯之虞，認前開宣告之應執行刑以暫不執行
    為適當，併予宣告緩刑三年，以啟自新，另敘明扣案之美國
    ＷＩＮＣＨＥＮＳＴＥＲ一四○○型１２ＧＡＵＧＥ制式霰
    彈槍（即獵槍）（槍枝管制編號0000000000號，
    槍身號碼一一六，槍機號碼Ｎ0000000號）一把、霰
    彈四顆均係謝子依「自衛槍枝管理條例」所合法申請持有，
    並非被告所有之物，且對謝子而言，上開槍、彈亦非屬違禁
    物，爰不另為沒收之宣告，並附註扣案之槍、彈係謝子依「
    自衛槍枝管理條例」例所合法申請持有，若無法發還予謝子
    ，亦應依「自衛槍枝管理條例」之相關規定為處理（如第11
    條給價收購），不得逕行發還予被告等情，其認事用法並無
    違誤，量刑亦稱妥適。被告上訴辯稱無違法性認識，指摘原
    判決不當，為無理由，應予駁回。
據上論斷，應依刑事訴訟法第368條，判決如主文。
本案經檢察官張金塗到庭執行職務。
中    華    民    國    97    年    8     月    29    日
            刑事第十五庭  審判長法  官  吳昭瑩
                                法  官  蘇隆惠
                                法  官  李正紀
以上正本證明與原本無異。
如不服本判決，應於收受送達後十日內向本院提出上訴書狀，其
未敘述上訴之理由者並得於提起上訴後十日內向本院補提理由書
（均須按他造當事人之人數附繕本）。
                                書記官  鄭信昱
中    華    民    國    97    年    8     月    29    日
附錄：本案論罪科刑法條全文
槍砲彈藥刀械管制條例第8條
未經許可，製造、販賣或運輸鋼筆槍、瓦斯槍、麻醉槍、獵槍、
空氣槍或第4 條第1 項第1 款所定其他可發射金屬或子彈具有殺
傷力之各式槍砲者，處無期徒刑或5 年以上有期徒刑，併科新臺
幣1千 萬元以下罰金。
未經許可，轉讓、出租或出借前項所列槍枝者，處5 年以上有期
徒刑，併科新臺幣1 千萬元以下罰金。
意圖供自己或他人犯罪之用，而犯前二項之罪者，處無期徒刑或
7 年以上有期徒刑，併科新臺幣1 千萬元以下罰金。
未經許可，持有、寄藏或意圖販賣而陳列第1 項所列槍枝者，處
3 年以上10年以下有期徒刑，併科新臺幣700 萬元以下罰金。
第1 項至第3 項之未遂犯罰之。
槍砲彈藥刀械管制條例第12條
未經許可，製造、販賣或運輸子彈者，處1 年以上7 年以下有期
徒刑，併科新台幣500 萬元以下罰金。
未經許可，轉讓、出租或出借子彈者，處6 月以上5 年以下有期
徒刑，併科新台幣300 萬元以下罰金。
意圖供自己或他人犯罪之用，而犯前二項之罪者，處3 年以上10
年以下有期徒刑，併科新台幣700 萬元以下罰金。
未經許可，持有、寄藏或意圖販賣而陳列子彈者，處5 年以下有
期徒刑，併科新台幣300 萬元以下罰金。
第 1 項至第 3 項之未遂犯罰之。


司法院資訊處製作；財團法人民間司法改革基金會備份。
